【裁判字號】    97,訴,2042
【裁判日期】    971021
【裁判案由】    清償借款
【裁判全文】
臺灣臺北地方法院民事判決              97年度訴字第2042號
原      告  永豐商業銀行股份有限公司
法定代理人  丁○○
訴訟代理人  丙○○
            甲○○
被      告  庚○○蘇清海之繼.
            己○○蘇清海之繼.
共      同
法定代理人  戊○○
                      2號4樓.
            乙○○
上列當事人間請求清償借款事件，本院於中華民國97年10月14日
言詞辯論終結，判決如下：
    主  文
被告應於繼承被繼承人蘇清海之遺產範圍內，連帶給付原告新臺
幣陸拾參萬零貳佰玖拾玖元，及自民國九十五年十月十八日起至
清償日止，按週年利率百分之十二計算之利息，暨自民國九十五
年十一月十八日起至清償日止，逾期在六個月以內者，按上開利
率之百分之十，逾期超過六個月部分，按上開利率之百分之二十
計算之違約金。
訴訟費用新臺幣陸仟玖佰肆拾元由被告連帶負擔。
    事實及理由
一、程序方面：(一)按當事人得以合意定第一審管轄法院。但以關
    於由一定法律關係而生之訴訟為限。前項合意，應以文書證
    之。民事訴訟法第24條定有明文。查兩造因本約定書涉訟時
    ，合意以本院為第一審管轄法院，有原告所提出之借據暨約
    定書在卷可稽，是本院有管轄權。(二)原告原為台北國際商業
    銀行股份有限公司，於民國95年11月13日與建華商業銀行股
    份有限公司合併，並更名為永豐商業銀行股份有限公司，故
    以永豐商業銀行股份有限公司為原告，均先予敘明。
二、原告起訴主張：(一)被繼承人蘇清海（民國95年11月1日死亡
    ）為被告庚○○、己○○之祖父，生前於93年12月17日向台
    北國際銀行借款新臺幣（下同）900,000元，借款期限至98
    年12月17日止。依借據契約第5條約定，其應按期平均攤還
    本息，借款利率依週年利率百分之12計算之固定計息。如未
    按期償還本息時，逾期在6個月以內償還者，按上開利率百
    分之10，超過6個月者，按上開利率百分之20加計違約金。
    詎被繼承人蘇清海就前述借款自95年10月17日起，即未再依
    約攤還，依借據第3條約定，視同債務全部到期，尚積欠如
    主文第一項所示之之本金、利息及違約金應立即清償。(二)被
    繼承人蘇清海於95年11月1日死亡，經臺灣士林地方法院96
    年度繼字第247號裁定駁回被告二人拋棄繼承之聲請，故被
    告庚○○、己○○為蘇清海之繼承人，爰依借據、消費借貸
    及繼承法律關係起訴，請求被告在繼承所得範圍內，負連帶
    清償責任等語。並聲明如主文第一項所示。
三、被告雖未於最後言詞辯論期日到庭，惟據其前曾到庭陳稱：
    伊與被繼承人蘇清海久未往來，不知為何臺灣士林地方法院
    駁回被告二人拋棄繼承之聲請等語，資為抗辯。
四、得心證之理由：
  (一)按借用人應於約定期限內，返還與借用物種類、品質、數量
    相同之物，民法第478條定有明文。原告主張被繼承人蘇清
    海生前向其借款，尚積欠如主文第一項所示本金、利息及違
    約金未償，業據提出與陳述相符之借據暨約定書、歷史往來
    明細查詢等件為證，且為被告所不否認，堪信為真。
  (二)次按繼承人自繼承開始時，除本法另有規定外，承受被繼承
    人財產上之一切權利、義務；繼承人為無行為能力人或限制
    行為能力人對於被繼承人之債務，以所得遺產為限，負清償
    責任，97年1月2日修正公布之民法第1148條第1項、第1153
    條第2項規定甚明。而繼承在民法繼承編中華民國96年12月
    14日修正施行前開始，繼承人於繼承開始時為無行為能力人
    或限制行為能力人，未能於修正施行前之法定期間為限定或
    拋棄繼承，由其繼續履行繼承債務顯失公平者，於修正施行
    後，得以所得遺產為限，負清償責任；繼承在民法繼承編中
    華民國96年12月14日修正施行前開始，繼承人於繼承開始時
    為無行為能力人或限制行為能力人，未能於修正施行前之法
    定期間為限定或拋棄繼承，由其繼續履行繼承債務顯失公平
    者，於修正施行後，得以所得遺產為限，負清償責任，民法
    繼承編施行法第1-1條第2項定有明文。查被繼承人蘇清海於
    95年11月1日死亡，有戶籍謄本在卷可稽；被告庚○○出生
    於89年11月28日，被告己○○出生於91年8月10日，有戶籍
    謄本附卷可稽，是其二人於繼承開始時為限制行為能力人或
    無行為能力人；被告二人未能於修正施行前之法定期間為限
    定或拋棄繼承，業據本院職權調閱臺灣士林地方法院96年度
    繼字第247號卷宗查核無誤，並有96年10月11日臺灣士林地
    方法院士院鎮家親96年度繼字第247號號函附卷可憑。綜上
    ，觀諸被告未與被繼承人共同生活，復無法證明本件借款獲
    有利益，由其繼續履行繼承債務顯失公平，自得以所得遺產
    為限，負清償責任。
  (三)從而，原告依據消費借貸契約、民法第1153條第2項及民法
    繼承編施行法第1-1條第2項規定，原告請求被告在繼承財產
    所得範圍內連帶負清償之責，即屬有據，應予准許。
五、結論：本件原告之訴為有理由，依民事訴訟法第85條第2項
    ，判決如主文。
中    華    民    國    97    年    10    月    21    日
                  民事第五庭    法  官  林妙黛
以上正本係照原本作成
如對本判決上訴，須於判決送達後20日內向本院提出上訴狀
中    華    民    國    97    年    10    月    21    日
                                書記官  陳怡君


司法院資訊處製作；財團法人民間司法改革基金會備份。
